【裁判字號】    94,保險上易,56
【裁判日期】    950127
【裁判案由】    
【裁判全文】
臺灣高等法院花蓮分院民事判決      94年度保險上易字第56號
上  訴  人  新光人壽保險股份有限公司
法定代理人  甲○○
訴訟代理人  乙○○
被上訴人    丙○○
訴訟代理人  邱聰安律師
上列當事人間請求給付保險事件，上訴人對於中華民國94年10月
26日臺灣台東地方法院94年度保險字第4號第一審判決提起上訴
，經本院於95年1月13日言詞辯論終結，判決如下：
    主  文
上訴駁回。
第二審訴訟費用由上訴人負擔。
    事  實
甲、上訴人方面：
一、聲明：(一)原判決廢棄。(二)被上訴人在第一審之訴駁回。(三)第
    一、二審訴訟費用由被上訴人負擔。
二、陳述：除與原判決記載相同者，茲引用之外，補稱：
  (一)被保險人鄭清泉生前，患有嚴重腎疾併腎衰竭及缺氧性心臟
    病，心肌肥大性心肌病變，有心臟衰竭及極可能已有瀕尿毒
    症或神智障礙之事實，而依鑑定書所載跌倒致股骨骨折之導
    因及責任應不及百分之20，足見促成死亡之原因係被保險人
    本身已存在之疾病，並非外來突發之意外傷害事故。至於鑑
    定報告記載被保險人死亡方式似可為「意外」，係因法醫概
    念中之意外死應屬一般人觀念中之「死於意料之外」，與系
    爭保險契約對於意外傷害事故之定義不符，自不可依此遽認
    被保險人之死亡即係出於「意外」。
  (二)依據鑑定報告記載，「被保險人之死亡機轉為多器官衰竭，
    死亡原因為腎衰竭、心臟衰竭及跌倒股骨骨折同為導因，最
    後因多器官衰竭而死亡後，惟跌倒致股骨骨折之導因及責任
    應不及百分之20。」，足見被保險人鄭清泉直接引起死亡的
    原因為「多器官衰竭」，若非被保險人本身已有之重疾應尚
    難發生死亡之結果，且跌倒與致死之責任不及百分之20，難
    謂跌倒與致死間有相當因果關係。
三、證據：爰用原審提出之證據。
乙、被上訴人方面：
一、聲明：(一)上訴駁回。(二)訴訟費用由上訴人負擔。
二、陳述：除與原判決記載相同者，茲引用之外，補稱：
  (一)被保險人被撞倒地造成股骨骨折，併發肺炎、多器官衰竭等
    送醫不治死亡，肺炎及多器官衰竭均係由於被撞後股骨骨折
    併發引起，其間均有相當因果關係，仍不失其為意外死亡。
  (二)意外發生，導致併發其他疾病而生損害，意外既是損害發生
    之主要原因，縱使併發之疾病亦是導致死亡之原因之一，保
    險人仍應負給付意外事故保險金之責任。故意外發生後併發
    被保險人已有潛伏性之疾病，保險人仍應對使疾病加劇導致
    死亡之意外負給付保險金額之責任。
三、證據：爰用原審提出之證據。
    理  由
一、被上訴人於原審起訴主張其以訴外人鄭清泉為被保險人，向
    上訴人投保保險金額為新臺幣（下同）1,000,000元之意外
    傷害保險契約，並約定自己為保險契約之受益人。嗣鄭清泉
    遭訴外人周郭巧雲所駕駛之電動代步車撞擊而倒地，並造成
    股骨骨折之意外傷害，經送醫急救後，因前揭傷害致併發肺
    炎、多器官衰竭而死亡，詎上訴人拒絕理賠，爰依據保險契
    約之法律關係提起本訴。上訴人則以依據法務部法醫研究所
    之鑑定書記載，「鄭清泉之死亡機轉為多器官衰竭，死亡原
    因為腎衰竭、心臟衰竭及跌倒股骨骨折同為導因，最後因多
    重器官衰竭而死亡，跌倒致股骨骨折之導因及責任應不及百
    分之20。」顯見鄭清泉係因自身疾病而導致死亡，跌倒與死
    亡結果間並無相當因果關係，非屬意外傷害事故致死亡等語
    資為抗辯。
二、兩造對於系爭保險契約及鄭清泉因車禍被撞跌倒骨折，導致
    多重器官衰竭死亡等事實，均不爭執。兩造所爭執者，為鄭
    清泉遭人撞擊倒地致股骨骨折，經送醫手術後，因併發症引
    起死亡之事實，是否屬於意外傷害事故而死亡？
三、查財政部保險司所頒之傷害保險單示範條款第2條修正前原
    條文為：「被保險人於本契約有效期間內，因遭外來突發的
    意外傷害事故，並以此意外傷害事故為『直接且單獨原因』
    ，致其身體蒙受傷害而致殘廢或死亡時，依照本契約的約定
    ，給付保險金。」然依財政部保險司於85年9月10日以財政
    部台財保第852370068號函將傷害保險單示範條款修正為：
    「被保險人於本契約有效期間內，因遭受意外傷害事故，致
    其身體蒙受傷害而致殘廢或死亡時，依照本契約的約定，給
    付保險金。前項所稱意外傷害事故，指非由疾病引起之外來
    突發事故。」，並自86年1月1日起實施。已將「意外」之定
    義修正為「非由疾病引起之外來突發事故」，並將「直接且
    單獨」等文字刪除。依該新修正意外傷害保險契約示範條款
    之保險範圍觀之，已揚棄所謂意外傷害事故須為直接且單獨
    造成被保險人身體受傷害或死亡之原因，方得請領保險金；
    亦即不再嚴格限制死亡需純粹因意外原因引起之傷害所致，
    祇須被保險人因意外傷害事故，致身體受有傷害或致殘廢或
    致死亡時，被保險人即得依契約關係請求給付保險金。而所
    謂「非由疾病引起之外來突發事故」，其目的係在排除內發
    病症直接所致成之死亡或殘廢結果，換言之，只要非因被保
    險人本身疾病所引起之外來突發事故，無論係直接或間接，
    若造成身體蒙受傷害而致殘廢或死亡時，均屬意外傷害保險
    之範圍。該傷害保險單示範條款，係主管機關邀同業界商議
    後擬定，交由業者參考，上訴人前開意外傷害保險契約第3
    條之約定，用語均與傷害保險單示範條款相同，自應作同一
    解釋。
四、依據鄭清泉於93年9月14日在臺東基督教醫院之住院病歷摘
    要病史欄之記載，鄭清泉曾有腎臟及心臟疾病之病史，另據
    上開病歷摘要之主因、病患之狀況、診斷、計劃欄內分別記
    載，鄭清泉於93年9月15日進行前揭骨折之開刀手術等語（
    原審卷第25-27頁），顯見鄭清泉並非係因其己身所存在之
    疾病而於93年9月14日住院。此外，臺灣臺東地方法院檢察
    署檢察官於93年9月30日督同法醫師解剖鄭清泉之屍體後，
    經法務部法醫研究所出具（93）法醫所醫鑑字第1486號之鑑
    定書內「死者死亡經過及對其死因之看法」欄內第（四）點
    項下亦記載：「死者…因『跌倒意外』致股骨頸骨折致併發
    肺炎多器官衰竭死亡。」、第（五點）項下亦有：「…由導
    因之跌倒至死亡為連續性，死亡方式似可為意外』…」、第
    六點研判死亡原因及死亡方式項下記載：「1.死亡原因：甲
    、多器官衰竭。乙、肺炎、心肌炎併敗血症。丙、腎衰竭、
    心衰竭併股骨骨折。丁、跌倒。2.加重死亡因素：大腦皮質
    退化。」，另在鑑定結果項下則記載：「…因跌倒致股骨骨
    折，經『手術後併發』肺炎、心肌炎及敗血症，最後因多器
    官衰竭而死亡。死亡原因可為『意外』…，跌倒與致死之責
    任應不及於百分之20。」等語（原審卷第116-124頁），足
    認鄭清泉係因跌倒，而住院進行開刀手術，致引發併發症死
    亡，若無跌倒應不致於引發併發症，且鄭清泉因系爭意外傷
    害事故至死亡止僅12日，應認跌倒為死亡之間接原因，二者
    間具有相當因果關係。而鄭清泉係因車禍被撞而跌倒，應認
    係出於意外或因不可預期之事故所致，自屬偶然之事，符合
    前開意外傷害保險附約所規定遭受意外傷害之本質，依前開
    說明，本件保險人即上訴人自應負給付意外傷害保險金之義
    務。從而，被上訴人本於保險契約受益人之地位，向上訴人
    即保險人請求給付意外傷害保險之保險金額及利息，於法並
    無不合，應予准許，原審因而為被上訴人勝訴之判決，為無
    不合，上訴意旨指摘原判決不當，求予廢棄改判，為無理由
    ，應予駁回。
五、據上論結，本件上訴為無理由，依民事訴訟法第449條第1項
    、第78條，判決如主文。
中    華    民    國    95    年    1     月    27    日
                  民事庭審判長法  官  謝志揚
                              法  官  蔣有木
                              法  官  湯文章
以上正本係照原本作成。
本件不得上訴。
                              書記官  李德霞
中    華    民    國    95    年    1     月    27    日


司法院資訊處製作；財團法人民間司法改革基金會備份。
